臺灣臺北地方法院刑事判決　　　　　　　100年度訴字第162號
公　訴　人　臺灣臺北地方法院檢察署檢察官
被　　　告　姜百駿
選任辯護人　陳學驊律師
上列被告因違反商業會計法等案件，經檢察官提起公訴（97年度
偵緝字第1491號），本院判決如下：
    主  文
姜百駿連續犯商業會計法第七十一條第一款之填製不實罪，處有
期徒刑柒月，減為有期徒刑月又拾伍日，如易科罰金，以銀元
佰元即新臺幣玖佰元折算壹日。
    事  實
一、姜百駿（原名「姜茂森」、「姜冠宇」）係中日多媒體創意
    科技社（下稱「中日科技社」）之實際負責人，亦負責保管
    中日科技社印章、空白發票本、帳冊及開立發票，為商業會
    計法之主辦會計事務人員，其因積欠債務經濟困難，雖明知
    中日科技社並未銷貨予冠宇國際電訊股份有限公司（下稱「
    冠宇公司」）、達一廣告股份有限公司（下稱「達一公司」
    ）、電通國華股份有限公司（原「國華廣告事業股份有限公
    司」，以下均簡稱「電通公司」），竟基於填製不實會計憑
    證及幫助逃漏稅捐之概括犯意，於民國91年8 月至12月間，
    以提供每張發票收取發票面額百分之7 至8 之對價，以中日
    科技社名義開立如附表所示之不實發票予冠宇公司、達一公
    司、電通公司，合計虛開不實銷項發票45張，金額共計新臺
    幣（下同）7450,676元，上開3 家公司並持以向稅捐機關申
    報扣抵營業稅之進項稅額，因而幫助上開3 家公司逃漏營業
    稅372,535 元。
二、案經姜里陽告發由臺灣臺北地方法院檢察署檢察官偵查起訴
    。
    理  由
一、本案被告姜百駿所犯係死刑、無期徒刑、最輕本刑為3 年以
    上有期徒刑以外之罪，其於準備程序中就被訴事實為有罪之
    陳述，經法官告知簡式審判程序之旨，並聽取公訴人及被告
    之意見後，經本院依刑事訴訟法第273 條之1 第1 項之規定
    ，裁定由受命法官獨任進行簡式審判程序。又本案卷內之物
    證、書證等證據，依同法第273 條之2 規定，不受第159 條
    第1 項關於傳聞法則規定之限制，依法均有證據能力，合先
    敘明。
一、上揭犯罪事實，均據被告姜百駿坦承不諱，又查：
  (一)被告前於89年間成立中日科技社，以其父親姜松生為登記名
    義負責人，其並自任實際負責人及唯一員工，保管中日科技
    社印章、空白發票本，負責該公司帳務及接洽會計事務所人
    員協助其製作中日科技社稅務資料，再由其向主管機關提出
    申報乙情，並據證人江里陽於檢察事務官詢問時證述明確（
    見偵一卷第104 、偵二卷第36至38頁），且有臺北市政府商
    業處97年7 月22日北市商一字第09 732699800號函附中日科
    技社營利事業設計暨變更登記申請書、營利事業登記證等件
    影本在卷可資佐證（見偵一卷第34至42頁）。
  (二)又中日企業社與附表所示之達一公司並無實際交易，惟被告
    仍以票面金額百分之7 至8 之價格販售如附表編號2-1 至
    2-41所示不實統一發票予達一公司一節，經證人黃郁珺於檢
    察事務官詢問時證述甚明（見偵六卷第400 至402 頁），且
    有統一發票影本共41份在卷可稽（見偵六卷第434 至448 頁
    ）。
  (三)又冠宇公司於91年之會計帳上雖記載91年8 月間有自帳戶內
    提款並付款給中日企業社之紀錄，惟實際上該等款項均由該
    公司職員高宇鑫領出以後，交付給冠宇公司負責人，足見被
    告於91年8 月開立予冠宇公司面額達1,904,762 元之發票並
    不實在之情，亦經證人高宇鑫於檢察事務官詢問時證述甚明
    （見偵五卷第325 、326 、494 頁），並有冠宇公司帳冊影
    本1 份、兆豐國際銀行板南分行99年11月2 日（99）兆銀板
    南字第173 號函文及函附支票影本3 份、交易明細表影本1
    份、彰化銀行土城分行99年11月5 日彰土城字第0995103 號
    函文及函附交易明細表影本1 份、支票影本3 份在卷可參（
    見偵六卷第297 至308 、312 至320 頁，偵五卷第244 至25
    8 頁）。
  (四)再中日企業社所開立予附表編號3-1 、3-2 所示電通公司之
    發票金額總計超過300 萬元，惟經查均無任何驗收及請款單
    據，且電通公司於91年12月26日雖製作給付中日科技社150
    萬元、1,546,391 元之轉帳傳票，惟實際上該公司於同月30
    日匯款300 餘萬元至中日公司所使用之台新銀行敦北分行帳
    戶後，旋即於同日被人以大額提領現金方式領出，可見中日
    企業社與電通公司無實際交易，被告開立予該公司之上開發
    票鈞不實在一節，亦經證人邱鶯娟、林瑞騰於檢察事務官詢
    問、檢察官訊問時證述甚明（見偵五卷第236 至238 頁，偵
    六卷第425 至426 、494 至496 頁），且有統一發票影本2
    份、轉帳傳票影本2 份、台新國際商業銀行99年9 月13日台
    新作文字第9915312 號函文、99年10月29日台新作文字第99
    147325號函文、第一商業銀行中崙分行99年9 月9 日一中崙
    字第00148 號函文影本等件在卷可資佐證（見偵五卷第161
    至167 、170 、171 、174 至192 頁，偵六卷第363 至375
    頁）。
  (五)此外，附表所示之冠宇、達一、電通公司於申報營業稅時，
    有持附表所示各該統一發票向稅捐稽徵機關申報扣抵進項金
    額，致生逃漏稅捐結果等情節，則有財政部臺北市國稅局99
    年8 月18日財北國稅審三字第0990238839號函、財政部臺北
    市國稅局中南稽徵所99年7 月16日財北國稅中南營業二字第
    0990212819號函、南港稽徵所99年7 月20日財北國稅南港營
    所字第09900056 14 號函、信義分局99年7 月14日財北國稅
    信義營業字第0990 215669 號函等暨所附專案申請調檔查核
    清單影本、中日科技社91年6 至12月營業稅申報書、營業人
    銷項交易對象彙加明細表、進銷字軌號碼明細表、達一公司
    99年10月21日自動補繳稅款明細表影本1 份、財政部臺北市
    國稅局營業稅自動補報補繳稅額繳款書影本3 份等件可資佐
    證（見偵五卷第139 至148 頁，偵四卷第100 至131 頁，偵
    六卷第429 至433 頁）。
  (六)綜上，足認為被告上開自白核與事實相符，應堪採為認定事
    實之依據。本案事證明確，被告犯行已經證明，應依法論科
    。
二、按行為後法律有變更者，適用行為時之法律，但行為後之法
    律有利於行為人者，適用最有利於行為人之法律，刑法第2
    條第1 項定有明文。再按就法律變更，比較時應就罪刑有關
    之共犯、未遂犯、想像競合犯、牽連犯、連續犯、結合犯，
    以及累犯加重、自首減輕暨其他法定加減原因（如身份加減
    ）與加減例等一切情形，綜其全部罪刑之結果而為比較（最
    高法院95年度第8 次刑庭會議決議參照）。
  (一)本案被告犯前揭犯行後，刑法業於94年2 月2 日修正公佈，
    95 年7月1 日施行，經查：
    1.新修正之刑法業已刪除第56條連續犯之規定，此刪除雖非
      犯罪構成要件之變更，惟顯已影響行為人刑罰之法律效果
      ，自屬法律有變更。依修正前刑法第56條規定，行為人連
      續數行為而犯同一罪名，僅論以一罪，並加重其刑，而依
      修正後刑法規定，行為人之數犯罪行為，原則須分論併罰
      ，是經比較新、舊法結果，應以行為時法即修正前刑法規
      定對被告較為有利。
    2.新修正刑法已刪除第55條後段牽連犯之規定，此刪除雖非
      犯罪構成要件之變更，但顯已影響行為人刑罰之法律效果
      ，自屬法律有變更。依修正前刑法第55條規定，行為人所
      犯數罪，有方法結果之牽連關係者，得從一重處罰，而依
      修正後刑法規定，行為人之數犯罪行為，原則須分論併罰
      ，是經比較新、舊法結果，應以行為時法即修正前刑法規
      定對被告較為有利。
    3.又關於罰金刑最低數額之規定，依修正前刑法第33條第5
      款規定，及依現行法規所定貨幣單位折算新臺幣條例規定
      折算後，最低額為銀元1 元即新臺幣3 元，依修正後刑法
      第33條第5 款規定，最低額則為新臺幣1,000 元，經比較
      結果，應以行為時法即修正前刑法規定對被告較為有利。
    4.又按修正前刑法第67條規定：有期徒刑加減者，其最高度
      及最低度同加減之；第68條規定：拘役或罰金加減者，僅
      加減其最高度。修正後刑法第67條則規定：有期徒刑或罰
      金加減者，其最高度及最低度同加減之；第68條規定：拘
      役加減者，僅加減其最高度。是刑法罰金刑之加重，依修
      正後刑法第67規定，其最高度及最低度同加重之，依修正
      前刑法第68條所定，則僅加重其刑之最高度，是經比較結
      果，以修正前刑法67條對被告較為有利。
    5.綜上，有關罰金刑之最低額及罰金刑之加重，則仍以修正
      前刑法規定對被告較有利；且依修正前刑法規定，被告所
      為前開多次犯行，尚得分別依連續犯及牽連犯之規定論以
      一罪，是經綜合比較結果，應以修正前即行為時刑法對被
      告較為有利，故就被告所犯前揭犯行，自應整體適用修正
      前刑法之相關規定論處。
    6.至於依刪除前罰金罰鍰提高標準條例第1 條前段規定，若
      定有罰金刑之論罪法條係於72年6 月25日前所制定，而該
      法條日後均未修正者，得就其原定數額提高為2 倍至10倍
      ，其後修正者則不提高倍數，並依現行法規所定貨幣單位
      折算新臺幣條例第2 條規定，以銀元1 元折算為新臺幣3
      元；又於刑法修正後，因刑法第33條第5 款之修正，刑法
      之罰金貨幣單位已由銀元改為新臺幣，則刑法分則編各罪
      所定罰金刑之貨幣單位，自應配合修正為新臺幣，又為使
      刑法分則編各罪所定罰金之最高數額與刑法修正前趨於一
      致，乃增訂刑法施行法第1 條之1： 「中華民國94年1 月
      7 日刑法修正施行後，刑法分則編所定罰金之貨幣單位為
      新臺幣。94年1 月7 日刑法修正時，刑法分則編未修正之
      條文定有罰金者，自94年1 月7 日刑法修正施行後，就其
      所定數額提高為30倍。但72年6 月20日至94年1 月7 日新
      增或修正之條文，就其所定數額提高為3 倍。」，該規定
      之實質內涵與刪除前罰金罰鍰提高標準條例第1 條前段規
      定並無不同，是以並無新舊法律比較適用之問題，併予敘
      明。
  (二)又查，商業會計法於95年5 月24日修正公佈，於同年5 月26
    日生效，該法第71條第1 款刑度由「處5 年以下有期徒刑、
    拘役或科或併科新臺幣15萬元以下罰金」提高為「處5 年以
    下有期徒刑、拘役或科或併科新臺幣60萬元以下罰金」，經
    比較新舊法結果，應以修正前商業會計法第71條第1 款規定
    對被告較為有利，故應適用修正前商業會計法第71條第1 款
    規定。
三、論罪科刑部分：
  (一)按統一發票係商業會計法第15條第1 款所列之原始憑證，屬
    商業會計憑證之一種（最高法院86年度臺上字第2189號判決
    ）。本案被告為中日科技社之實際負責人，掌管該行號財務
    ，而中日科技社為一人行號，由被告自行保管印章、發票本
    ，製作帳冊，辦理向稅捐稽徵機關報稅事宜，係商業會計法
    所稱主辦會計事務人員，又嗣後於附表所示之時間填內容不
    實之統一發票交付附表所示各該公司作為進項憑證持向稅捐
    機關扣抵營業稅，且實際幫助附表所示之各該公司逃漏營業
    稅得逞，係犯95年5 月24日修正前商業會計法第71條第1款
    填製不實會計憑證罪，稅捐稽徵法第43條第1 項幫助逃漏稅
    捐罪。又被告為如附表所示多次填製不實會計憑證及多次幫
    助逃漏稅捐之犯行，時間緊接，分別犯構成要件相同之罪名
    ，顯係基於概括犯意反覆為之，各為連續犯，均應依修正前
    刑法第56條規定，分別論以一罪，並各加重其刑。再被告所
    犯連續填製不實會計憑證罪、連續幫助逃漏稅捐罪間，有方
    法、目的之牽連關係，應依修正前刑法第55條規定，從一重
    之連續填製不實會計憑證罪處斷。
  (二)爰審酌被告身為中日科技社之實際負責人，不思以正當方法
    經營事業獲利，只因個人積欠債務，即以面額百分之7 至8
    之代價虛開發票予如附表所示之公司，使各該公司得以之申
    報扣抵不實進項稅額，幫助逃漏營業稅達372,535 元，嚴重
    妨礙稅捐徵納正確性及公平性且影響國家稅收，並念及被告
    犯後坦承犯行，態度尚可，及達一公司於案發後已補繳稅款
    及利息等情，及考量被告之犯罪動機、目的、手段、智識程
    度、生活狀況及犯後坦承犯行等一切情狀，量處被告如主文
    所示之刑，以資懲警。
  (三)又被告所為本案犯行，其犯罪時間在96年4 月24日之減刑基
    準日以前，且所犯之罪核與中華民國九十六年罪犯減刑條例
    第2 條第1 項之規定相符，復無同條例第3 條限制減刑之除
    外情形，又按前揭減刑條例第5 條不得減刑之情形，按法條
    文義，應限於該條例施行前發布通緝，施行後始緝獲到案者
    （最高法院97年度臺非字第185 號判決、97年度臺非字第25
    9 號判決參照）。經查，本案被告前經檢察官傳拘無著，經
    臺灣臺北地方法院檢察署於98年10月29日以98年北檢玲水緝
    字第4074號發布通緝，於99年5 月22日緝獲到案而撤銷通緝
    等情，有臺灣臺北地方法院檢察署之通緝書稿、臺北市警察
    局南港分局通緝案件移送書、解送人犯報告書、被告於99年
    5 月22日受員警詢問之調查筆錄、臺灣臺北地方法院檢察署
    歸案證明書各1 份在卷可證（見偵三卷第43頁，偵四卷第1
    至3 、9 至11、21頁），因被告係於減刑條例施行之後始經
    發布通緝，並非於施行前通緝、施行後到案，是被告並無同
    條例第5 條不得減刑規定之適用。從而，爰依中華民國九十
    六年罪犯減刑條例第2 條第1 項第3 款之規定，減其上開宣
    告刑期2 分之1 。
  (四)再被告所犯為最重本刑5 年以下有期徒刑之罪，且經減刑為
    有期徒刑5 月，依法即符合刑法得易科罰金之要件，又被告
    行為後，刑法第41條易科罰金規定亦於94年1 月7 日修正通
    過，於同年2 月2 日公佈，並於95年7 月1 日施行，依修正
    前刑法第41條第1 項前段，及廢止前罰金罰鍰提高標準條例
    第2 條前段規定，應以銀元100 元以上300 元以下折算1 日
    ，經折算為新臺幣後，以新臺幣300 元以上900 元以下折算
    1 日，而依修正後刑法第41條第1 項前段規定，應以新臺幣
    1,000 元、2,000 元或3,000 元折算一日，經比較結果，以
    行為時法即修正前刑法規定對被告較為有利。是爰依修正前
    刑法第41條第1 項前段，及廢止前罰金罰鍰提高標準條例第
    2 條前段規定，諭知如主文所示之易科罰金折算標準。
據上論斷，應依刑事訴訟法第273 條之1 、第299 條第1 項前段
，修正前商業會計法第71條第1 款，稅捐稽徵法第43條第1 項，
刑法第2 條第1 項前段、第11條前段、修正前刑法第56條、第55
條、第41條第1 項前段，中華民國九十六年罪犯減刑條例第2 條
第1 項、第7 條、第9 條，廢止前罰金罰鍰提高標準條例第2 條
，刑法施行法第1 條之1 ，現行法規所定貨幣單位折算新臺幣條
例第2 條，判決如主文。
本案經檢察官文家倩到庭執行職務
中    華    民    國    100   年    5     月    4     日
                  刑事第十八庭  法  官  陳思帆
以上正本證明與原本無異。
如不服本判決，應於收受送達後10日內向本院提出上訴書狀，並
應敘述具體理由；其未敘述上訴理由者，應於上訴期間屆滿後20
日內向本院補提理由書（均須按他造當事人之人數附繕本）「切
勿逕送上級法院」。
                                書記官  林素霜
中    華    民    國    100   年     5    月     5    日
附錄本案論罪科刑法條：
95年5 月24日修正前（即84年5 月19日修正公佈）商業會計法第
71條：
商業負責人、主辦及經辦會計人員或依法受託代他人處理會計事
務之人員有左列情事之一者，處5 年以下有期徒刑、拘役或科或
併科新臺幣15萬元以下罰金：
一、以明知為不實之事項，而填製會計憑證或記入帳冊者。
二、故意使應保存之會計憑證、帳簿報表滅失毀損者。
三、意圖不法之利益而偽造、變造會計憑證、帳簿報表內容或撕
    毀其頁數者。
四、故意遺漏會計事項不為記錄，致使財務報表發生不實之結果
    者。
五、其他利用不正當方法，致使會計事項或財務報表發生不實之
    結果者。
稅捐稽徵法第43條
教唆或幫助犯第41條或第42條之罪者，處3 年以下有期徒刑、拘
役或科新臺幣6 萬元以下罰金。
稅務人員、執行業務之律師、會計師或其他合法代理人犯前項之
罪者，加重其刑至二分之一。
稅務稽徵人員違反第33條規定者，除觸犯刑法者移送法辦外，處
1 萬元以上5 萬元以下罰鍰。
附表、不實銷項發票明細                   單位：元
┌──┬─────┬────┬─────┬─────┬────┐
│項次│銷項對象  │發票日期│發票編號  │發票金額  │營業稅額│
├──┼─────┼────┼─────┼─────┼────┤
│1-1 │冠宇公司  │91年8月 │未提供    │1,904,762 │  95,238│
│    │          │        │（2張）   │          │        │
├──┼─────┼────┼─────┼─────┼────┤
│2-1 │達一公司  │91.08.20│NZ00000000│   50,000 │   2,500│
├──┼─────┼────┼─────┼─────┼────┤
│2-2 │達一公司  │91.08.20│NZ00000000│   50,000 │   2,500│
├──┼─────┼────┼─────┼─────┼────┤
│2-3 │達一公司  │91.08.21│NZ00000000│   50,000 │   2,500│
├──┼─────┼────┼─────┼─────┼────┤
│2-4 │達一公司  │91.08.21│NZ00000000│   50,000 │  25,000│
├──┼─────┼────┼─────┼─────┼────┤
│2-5 │達一公司  │91.08.22│NZ00000000│   50,000 │  25,000│
├──┼─────┼────┼─────┼─────┼────┤
│2-6 │達一公司  │91.08.22│NZ00000000│   50,000 │  25,000│
├──┼─────┼────┼─────┼─────┼────┤
│2-7 │達一公司  │91.08.23│NZ00000000│   50,000 │  25,000│
├──┼─────┼────┼─────┼─────┼────┤
│2-8 │達一公司  │91.08.23│NZ00000000│   50,000 │  25,000│
├──┼─────┼────┼─────┼─────┼────┤
│2-9 │達一公司  │91.08.24│NZ00000000│   66,666 │   3,334│
├──┼─────┼────┼─────┼─────┼────┤
│2-10│達一公司  │91.09.01│PY00000000│  200,000 │  10,000│
├──┼─────┼────┼─────┼─────┼────┤
│2-11│達一公司  │91.09.01│PY00000000│  200,000 │  10,000│
├──┼─────┼────┼─────┼─────┼────┤
│2-12│達一公司  │91.09.10│PY00000000│  200,000 │  10,000│
├──┼─────┼────┼─────┼─────┼────┤
│2-13│達一公司  │91.09.20│PY00000000│  200,000 │  10,000│
├──┼─────┼────┼─────┼─────┼────┤
│2-14│達一公司  │91.09.30│PY00000000│  142,857 │   7,143│
├──┼─────┼────┼─────┼─────┼────┤
│2-15│達一公司  │91.11.04│QX00000000│   40,000 │   2,000│
├──┼─────┼────┼─────┼─────┼────┤
│2-16│達一公司  │91.11.04│QX00000000│   28,000 │   1,400│
├──┼─────┼────┼─────┼─────┼────┤
│2-17│達一公司  │91.11.06│QX00000000│   50,000 │   2,500│
├──┼─────┼────┼─────┼─────┼────┤
│2-18│達一公司  │91.11.12│QX00000000│   39,000 │   1,950│
├──┼─────┼────┼─────┼─────┼────┤
│2-19│達一公司  │91.11.14│QX00000000│   22,000 │   1,100│
├──┼─────┼────┼─────┼─────┼────┤
│2-20│達一公司  │91.11.14│QX00000000│   38,000 │   1,900│
├──┼─────┼────┼─────┼─────┼────┤
│2-21│達一公司  │91.11.15│QX00000000│   42,000 │   2,100│
├──┼─────┼────┼─────┼─────┼────┤
│2-22│達一公司  │91.11.21│QX00000000│   38,000 │   1,900│
├──┼─────┼────┼─────┼─────┼────┤
│2-23│達一公司  │91.11.21│QX00000000│   47,000 │   2,350│
├──┼─────┼────┼─────┼─────┼────┤
│2-24│達一公司  │91.11.21│QX00000000│   35,000 │   1,750│
├──┼─────┼────┼─────┼─────┼────┤
│2-25│達一公司  │91.11.28│QX00000000│   42,000 │   2,100│
├──┼─────┼────┼─────┼─────┼────┤
│2-26│達一公司  │91.11.28│QX00000000│   39,000 │   1,950│
├──┼─────┼────┼─────┼─────┼────┤
│2-27│達一公司  │91.11.29│QX00000000│   42,000 │   2,100│
├──┼─────┼────┼─────┼─────┼────┤
│2-28│達一公司  │91.11.29│QX00000000│   36,000 │   1,800│
├──┼─────┼────┼─────┼─────┼────┤
│2-29│達一公司  │91.11.29│QX00000000│   50,000 │   2,500│
├──┼─────┼────┼─────┼─────┼────┤
│2-30│達一公司  │91.12.01│QX00000000│   40,000 │   2,000│
├──┼─────┼────┼─────┼─────┼────┤
│2-31│達一公司  │91.12.02│QX00000000│   47,000 │   2,350│
├──┼─────┼────┼─────┼─────┼────┤
│2-32│達一公司  │91.12.02│QX00000000│   28,000 │   1,400│
├──┼─────┼────┼─────┼─────┼────┤
│2-33│達一公司  │91.12.02│QX00000000│   38,000 │   1,900│
├──┼─────┼────┼─────┼─────┼────┤
│2-34│達一公司  │91.12.02│QX00000000│   47,000 │   2,350│
├──┼─────┼────┼─────┼─────┼────┤
│2-35│達一公司  │91.12.06│QX00000000│   50,000 │   2,500│
├──┼─────┼────┼─────┼─────┼────┤
│2-36│達一公司  │91.12.06│QX00000000│   45,000 │   2,250│
├──┼─────┼────┼─────┼─────┼────┤
│2-37│達一公司  │91.12.06│QX00000000│   38,000 │   1,900│
├──┼─────┼────┼─────┼─────┼────┤
│2-38│達一公司  │91.12.10│QX00000000│   42,000 │   2,100│
├──┼─────┼────┼─────┼─────┼────┤
│2-39│達一公司  │91.12.10│QX00000000│   42,000 │   2,100│
├──┼─────┼────┼─────┼─────┼────┤
│2-40│達一公司  │91.12.12│QX00000000│   50,000 │   2,500│
├──┼─────┼────┼─────┼─────┼────┤
│2-41│達一公司  │91.12.20│QX00000000│   35,000 │   1,750│
├──┼─────┼────┼─────┼─────┼────┤
│3-1 │電通公司  │91.12.02│QX00000000│1,500,000 │  75,000│
├──┼─────┼────┼─────┼─────┼────┤
│3-2 │電通公司  │91.12.16│QX00000000│1,546,391 │  77,320│
├──┼─────┼────┼─────┼─────┼────┤
│合計│          │        │          │7,450,676 │ 372,535│
└──┴─────┴────┴─────┴─────┴────┘